【裁判字號】    88,自,489
【裁判日期】    890221
【裁判案由】    業務侵占
【裁判全文】
臺灣高雄地方法院刑事判決                          八十八年度自字第四八九號
    自  訴  人  慶堂工業股份有限公司
    代  表  人  甲○○
    代  理  人  謝鴻翔
    被      告  丁○○
    選任辯護人  劉讚雄律師
右列被告因侵占案件，經自訴人提起自訴，本院判決如左：
    主  文
丁○○無罪。
    理  由
一、自訴意旨略以：被告丁○○原任職於自訴人慶堂工業股份有限公司公司擔任空調
    事業部南區營業處處長乙職，平日負責公司市場客戶開發並收取貨款等業務。詎
    料被告於民國（下同）八十五年任職期間，意圖為自己不法所有，竟將所經手客
    戶戊○○先生之貨款，共計新台幣（下同）五十萬二千六百八十元，私自侵吞挪
    為己用而未繳回自訴人公司結案。嗣經自訴人公司查覺，被告始坦承不諱，除虛
與委蛇博取同情外，並出具切結書，承諾儘速於八十六年底前全數歸還所侵占之
    貨款，惟被告東窗事發後，旋未在公司任職，所侵占貨款雖經自訴人公司多次催
    討，皆置之不理，為此自訴人不得不於八十七年四月三日寄發存證信函再次催討
    ，仍無結果，被告既身為自訴人公司先前聘任之業務人員，經公司指示前往收取
    貨款，自當如數繳回公司，惟竟未善盡職責，基於業務關係，企圖利用職務之便
    ，謀取不法利益，侵占業務上自己持有他人之物，被告涉有業務侵占，至為明顯
    ，因認被告涉有刑法第三百三十六條第二項之業務侵占罪嫌。
二、按刑事訴訟法第三百二十三條於民國八十九年二月九日修正公布施行，規定：「
    同一案件經檢察官依第二百二十八條規定開始偵查者，不得再行自訴。但告訴乃
    論之罪，經犯罪之直接被害人提起自訴者，不在此限。於開始偵查後，檢察官知
    有自訴在先或前項但書之情形者，應即停止偵查，將案件移送法院。但有急迫情
    形，檢察官仍應為必要之處分」。查本件自訴人前於八十八年六月二十一日具狀
    向台灣高雄地方法院檢察署對被告提出告訴，指訴被告於八十五年間犯業務侵占
    罪，嗣於檢察官終結偵查前之八十八年九月八日復就同一案件向本院提出自訴，
    此經本院調閱台灣高雄地方法院檢察署八十八年偵字第一五六六九號侵占案卷查
    閱屬實，有告訴狀影本附卷可憑，則本件自訴於上開刑事訴訟法修正前，已繫屬
    於本院，依修正前之刑事訴訟法第三百二十三條之規定，自訴係屬合法，如概依
    程序從新原則，適用修正公布後之刑事訴訟法第三百二十三條之規定，合法提起
    之自訴，反成為不合法，不僅影響法安定性，且損及當事人訴訟權益，是本件修
    正刑事訴訟法第三百二十三條規定施行前已繫屬之合法自訴案件，不能因刑事訴
    訟法修正後而變成不合法，合先敘明。
三、自訴人指被告涉有上開犯行，無非以被告負責公司市場開發並收取貨款業務，詎
    被告經手客戶戊○○交付之貨款，未繳回自訴人公司，經自訴人公司查覺，被告
    始坦承犯行，並書立切結書承諾儘速全數歸還所侵占之貨款，並提出切結書、存
    證信函、金額明細說明表、八十四年八月七日訂貨單、八十四年九月二十日出貨
    交運單及八十五年二月二十九日出貨交運單等影本各一張，為其論據。
四、按犯罪事實應依證據認定之，無證據不得推定其犯罪事實，又不能證明被告犯罪
    者，應諭知無罪之判決，刑事訴訟法第一百五十四條、第三百零一條第一項定有
    明文。刑事訴訟法上所謂認定犯罪事實之證據，係指足以認定被告確有犯罪行為
    之積極證據而言，如未能發現相當證據或證據不足以證明，自不能以推測或擬制
    之方法，以為裁判基礎，最高法院二十九年上字第三一０五號及四十年台上字第
    八十六號分別著有判例；又認定不利於被告之事實，須依積極證據，苟積極證據
    不足為不利被告之認定時，即應為有利於被告之認定，更不必有何有利之證據，
    最高法院三十年上字第八一六號判例可資參照。
五、訊據被告矢口否認有上開侵占之犯行，辯稱：伊自八十四年七月十日起至八十六
    年一月十六日任職自訴人公司，擔任南部營業處處長時，只負責冷氣維修及帶領
    維修人員，從事冷氣機維修工作，並不負責客戶開發及收取貨款業務，而伊之前
    曾為明村企業有限公司（下稱明村公司）之負責人，於八十三年三月十七日承攬
    戊○○自建醫院之「中央空調工程」及「水電工程」，開工一年多以後，約八十
    四年五、六月間仍未完成，明村公司因營運困難而結束營業，伊始進入自訴人公
    司工作，而伊所承攬戊○○之醫院工程仍未完成，被告遂與戊○○約定：由伊尋
    找廠商繼續施工，但材料及工資費用均由戊○○直接支付給承包廠商，並由被告
    負責監證到全部工程完工為止；嗣伊任職自訴人公司後，於八十四年八月七日亦
    向自訴人訂貨冰水主機，係為完成戊○○診所之空調工程，當時伊係自訴人公司
    之職員，亦係戊○○診所中央空調工程之承攬人，但伊未在八十四年九月二十日
    、八十五年二月二十九日之出貨單上簽名出貨，伊不知出貨情事；至於自訴人提
    出被告親書之切結書係被告任職自訴人公司一年後，發覺工作地點經常遠離高雄
    ，無法照顧家庭，即想辭職，但公司故意扣發薪水，並以事先繕打之切結書逼伊
    簽章，否則不給薪水，伊不懂法律，不得已只好簽章以達離職目的，伊並未侵占
    等語。
六、經查：
（一）緣被告本係明村公司之負責人，於八十三年三月十七日承攬戊○○醫師位於高
      雄市○○區○○路自建診所之「中央空調工程」及「水電工程」，其中「中央
      空調工程」範圍包括有關工程所須之人工、機器設備、配管工程所須材料，工
      程費二百萬元，價位包括機器設備、按裝工資、配管財料、搬運費、零星工程
      、營業稅等，承攬方式採總價承包，雙方並約明付款方式，按施工進度分期給
      付工程款，此有工程承攬合約書一份附卷可憑，且查戊○○簽約時即交付訂金
      六十萬元，於送風機及室內配管完成後之八十四年八月十四日付款六十萬元，
      而因被告於八十四年六、七月間，原經營之明村公司因經營不善而倒閉，始因
      經濟狀況不佳而無力訂貨，致無法繼續施工，惟被告仍向戊○○承諾由其負責
      找承包商完成工程，除其中開刀房之空調工程，被告言明無法承作，而由戊○
      ○以二十二萬元之代價委由他人承作外，被告確有找來下包廠商繼續施工，並
      陪同下包廠商前來向戊○○請款，被告且告知戊○○有關氣冷式冰水主機亦係
      向自訴人公司所訂購，又被告及其下包廠商向戊○○請款時，並未言明係收取
      空調器材之貨款，戊○○給付之款項係工程款，並非貨款等情，業據證人戊○
      ○到庭結證明確，亦有收款明細影本一份附卷可按，且被告自承其於八十四年
      八月七日任職期間，為完成其前承攬戊○○診所之空調工程而向自訴人訂購冰
      水主機，及該主機目前確安裝在戊○○診所等語，足徵被告經營之明村公司雖
      倒閉，被告為完成其所經營之明村公司前承攬戊○○診所之空調工程，仍向自
      訴人購置空調器材並由下包廠商繼續施工至完工，及戊○○與自訴人間並無買
      賣關係，戊○○付款於被告及下包廠商，係基於其與明村公司間簽訂之承攬契
      約所生之給付工程款債務，並非交付貨款等情甚明。且證人即自訴人之稽核副
      理丙○○到庭證述其向戊○○查詢有關上開冰水主機之貨款時，戊○○答稱已
      付清全部款項一語，應係指交付工程款予被告或被告之下包廠商之情事，而非
      指交付貨款之事，亦屬顯然，是證人丙○○之證詞，不足採為不利被告之認定
      。至被告雖辯稱：伊與戊○○約定由伊尋找廠商繼續施工，但材料及工資費用
      均由戊○○直接支付給承包廠商，並由伊負責監證到全部工程完工為止云云，
      惟此不僅為戊○○所否認，且與常情有違，及其另辯以：伊未在八十四年九月
      二十日（冰水主機）、八十五年二月二十九日（不銹鋼水盤）之出貨單上簽名
      出貨，伊不知出貨云云，容係被告唯恐有刑事責任所為之辯解，均與事實不符
      ，不能採為戊○○與自訴人間就上開空調器材有成立買賣契約之依據。綜上，
      戊○○與自訴人間既無買賣關係存在，則自訴人指訴被告任職負責收款業務期
      間，經手戊○○交付貨款而侵占之情節，洵非可採。
（二）又上開冰水主機五台之訂貨、交貨，固係被告任職自訴人公司南部營業處處長
    期間所發生，惟此筆交易，被告係身兼訂貨買方（明村公司）之代理人與出貨
      賣方（自訴人公司）之承辦主管之雙重關係，被告依據買賣關係，負有給付貨
      款予自訴人之義務，此與戊○○已否付清工程款無涉，被告未將其訂購冰水主
      機之貨款交付自訴人，對自訴人係負民事債務不履行責任；又被告於訂貨時亦
      身兼自訴人公司承辦主管，自訴人雖指訴被告任職期間，負責收取貨款業務，
      然為被告所否認，自訴人對此並無法提出證據以供本院調查，已據自訴代理人
      謝鴻翔於審理中自承在卷，則被告是否負責收取貨款業務，而為從事業務之人
      ，即非無疑，縱認被告亦負責收取貨款業務，依此，被告既具有買受人之代理
      人身分，亦具有代表出買人向買受人收取貨款之業務身分，無異被告應先交付
      貨款予其自己後，始另基於業務關係，將貨款繳回自訴人公司，則被告客觀上
      未將貨款繳回公司，不能遽認被告已收取貨款侵占入己，亦不能據此推定被告
      主觀上有不法所有之意圖，而與刑法上業務侵占罪之構成要件有間，自不能僅
      憑被告未交付貨款，令被告負業務侵占之責。
（三）又依卷附經被告簽名之切結書，內容雖記載：丁○○於擔任慶堂工業股份有限
      公司南區營業處處長期間，將經手銷售予客戶戊○○先生之空調產品，價格計
      五十萬二千六百八十元，挪為私人用途，惟無法繳回該筆公款，茲保證於八十
      六年十二月三十日前全數將上述款項還清，倘屆時不能如數還清，願負民、刑
      事相關責任等情，惟自訴人指訴被告侵占貨款共計五十萬二千六百八十元，此
      與其提出之出貨交運單（八十四年九月二十日有關氣冷式冰水主機五台）上記
      載之金額共四十一萬六千九百元（十三萬五千元、十一萬八千八百元、十萬二
      千六百元、六萬零五百元）之事實不符，自訴人雖另提出於八十五年二月二十
      九日有關不銹鋼水盤之出貨交運單及明細表，證明被告侵占關於不銹鋼水盤之
      貨款六萬一千八百五十元，外加百分之五營業稅，合計五十萬二千六百八十元
      ，惟以此不銹鋼水盤交運單上之規格及數量，依卷附自訴人「八十五年空調產
      品價格表（經銷商專用）第四頁所載價格，加以核算結果，該不銹鋼水盤之總
      價共為二萬九千四百元，如與冰水主機五台貨款合計亦僅四十四萬六千三百元
      而已，並非自訴人所指之五十萬二千六百八十萬元，而參以自訴人前於檢察官
      偵查中曾具狀陳明：八十四年九月二十日出貨交運單上填載之金額四十一萬六
      千九百元，乃本件空調設備原始之成本價，真正銷售價額為被告代表告訴人公
      司（即本件自訴人）與戊○○談妥之如切結書所載之金額（即五十萬元二千六
      百八十元），此有補充理由狀附於偵查卷（八十八年偵字第一五六六九號侵占
      案）第六十七頁、第六十八頁可查，是自訴人關於被告侵占貨款之金額、貨品
      之指訴，不無瑕疵，則上開切結書上載有：被告侵占貨款五十萬元二千六百八
      十元等情，難認與事實相符；又查自訴人於偵查中具狀並由代理人乙○○到庭
      陳稱：被告當初不簽切結書，因慶堂公司欲移送法辦，被告懼而書立切結書允
      諾還款等語，此有偵查筆錄及告訴補充理由狀影本附卷可按，復參以該切結書
      之內容係以打字方式書立，由被告簽署姓名、身分證等情觀之，可見該切結書
      上自承侵占之內容，係自訴人書立後交由被告簽名，被告初既不願簽名，足認
      被告並未承認其有侵占情事，嗣被告經自訴人告以將移送法辦，其因未交付貨
      款恐受刑事追訴始簽名，係出於不得已之情況，尚難以被告在該切結書上簽名
      ，遽認其已坦承侵占犯行。是該切結書亦不足採為不利被告之認定。
（四）綜上所述，被告所辯：伊無侵占情事，尚堪採信。此外，復查無其他積極證據
      足認被告有何公訴人所指之業務侵占犯行，本件不能證明被告犯罪，爰為被告
      無罪之諭知。
據上論斷，應依刑事訴訟法第三百四十三條、第三百零一條第一項，判決如主文。
中      華      民      國    八十九    年      二      月    二十一    日
                                  臺灣高雄地方法院刑事第四庭
                                      法  官 徐  文  祥
右正本證明與原本無異。
如不服本判決，應於判決送達後十日內，向本院提出上訴狀。
                                      書記官 莊  正  岳
中      華      民      國    八十九    年      二      月    二十一    日


司法院資訊處製作；財團法人民間司法改革基金會備份。
